臺灣高等法院刑事判決　　　　　　　　95年度上訴字第4253號
上　訴　人　臺灣板橋地方法院檢察署檢察官
上　訴　人　乙○○
即　被　告
指定辯護人　本院公設辯護人　丁○○
上列上訴人因殺人未遂案件，不服臺灣板橋地方法院95年度訴字
第1798號，中華民國95年8月29日第一審判決（起訴案號：臺灣
板橋地方法院檢察署95年度偵字第8984號），提起上訴，本院判
決如下：
    主  文
原判決撤銷。
乙○○傷害人之身體，因而致重傷，累犯，處有期徒刑伍年。
    事  實
一、乙○○於民國（下同）八十三年間因傷害致死案件，經臺灣
    板橋地方法院判處有期徒刑九年，嗣經本院及最高法院駁回
    上訴確定，於八十九年五月十二日假釋出監，所餘刑期至九
    十二年十一月二十四日屆滿，未經撤銷假釋。乙○○前於九
    十四年十月三日凌晨三時許，在臺北縣三重市○○路○段一
    七九號之一甲○○所經營之卡拉ＯＫ店，遭不詳之客人毆打
    成傷，乙○○認甲○○亦參與毆打，亟思報復。至九十四年
    十月二十七日上午五時三十分許，乙○○飲酒後（尚未達心
    神喪失或精神耗弱之程度；亦未達因精神障礙或心智障礙，
    致不能辨識其行為違法或欠缺依其辨識而行為之能力，或上
    開能力顯著降低之程度）行經該處，適甲○○與友人丙○○
    在三重市○○路○段一七九號早餐店購買早餐後分途離去，
    乙○○誤認丙○○係與甲○○共同毆傷其之同夥，其在客觀
    上可預見以剪刀刺殺人體胸部、背部等部位，極易造成內部
    臟器受損，對於身體或健康，有重大不治或難治之重傷害，
    惟仍基於傷害之之犯意，在路旁攤位撿拾不詳之人所有之剪
    刀一把，在臺北縣三重市○○路○段一八三號前刺擊丙○○
    之左胸及背部兩刀，經丙○○以手提包予以抵擋，乙○○仍
    繼續持上開剪刀朝丙○○之頭部、背部、臉部、左手小指、
    無名指等處，丙○○受創後不支倒地，並因而受有頭部一處
    三公分、臉部一處十乘三公分、胸部及背部共五處各二公分
    、左手背一處六公分、左手無名指及小指各一處、各一點五
    公分之傷口，及脾臟破裂，合併兩側血氣胸等傷害。甲○○
    經早餐店人員通知後下樓趕返現場，乙○○見狀遂又基於傷
    害之犯意持剪刀向甲○○追趕揮刺，經甲○○以路旁塑膠旗
    竿揮擋而未刺中（乙○○此部分所為尚不構成犯罪且未經告
    訴，檢察官亦未起訴），甲○○旋搭乘計程車前往報警，乙○○則趁機逃離現場並將該剪刀丟棄於路旁不詳地點。丙○○經送醫急救，因脾臟破裂經手術切除，而受有重大不治之
    傷害，復因上開傷害造成其腹腔內及皮下局部膿瘍，再經手
    術切除腹壁廔管。
二、案經丙○○訴由臺北縣政府警察局三重分局報請臺灣板橋地
    方法院檢察署檢察官偵查起訴。
    理  由
一、本件證人即告訴人丙○○、證人甲○○於警詢、偵查中之陳
    述，固係審判外之言詞陳述，惟彼等於警詢及偵查中所為之
    陳述，均係出於其自由意志，並無遭受強暴、脅迫、詐欺、
    利誘等不法外力干擾情形，且彼等於偵查中均經檢察官以證
    人身分傳訊具結所為之證述，並無顯有不可信之情況，復經
    原審法院於審理時進行交互詰問，而檢察官及被告、辯護人
    對之均無意見，自均得為證據。
二、前揭事實，業據上訴人即被告乙○○於警詢偵查、原審及本
    院準備程序時自白不諱，核與證人即告訴人丙○○、及證人
    甲○○於警詢、偵查、於原審審理中證述之主要情節均相符
    合，並有現場照片四幀（偵查卷第十三頁）可稽。又證人丙○○因遭被告以剪刀刺向身體部位，因而受有頭部一處三公
    分、臉部一處十乘三公分、胸部及背部共五處各二公分、左
    手背一處六公分、左手無名指及小指各一處、各一點五公分
    之傷口，及脾臟破裂，合併兩側血氣胸等傷害，經送醫急救
    後手術切除脾臟，並造成其腹腔內及皮下局部膿瘍，再經手
    術切除腹壁廔管等情，亦有國立台灣大學醫學院附設醫院出
    具之診斷證明書多紙（偵字卷第十一、十二、三十七頁、原
    審卷第四十九、五十頁、本院卷第四十一頁）、及丙○○身
    體遭刺傷之照片三幀（原審卷第四十八頁正、反面）附卷可
    憑。堪認被告之自白具備任意性與真實性，得資為證據。又
    脾臟為人體器官之一，若遭切除，即不可復得，自影響人身
    器官之完整，已屬重大不治之情形，而脾臟之切除，雖其功
    能在西醫觀點可由其他淋巴組織替代，但卻有增加特殊感染
    機率，即人體免疫力減低，就人體自然防衛體系而言，若免
    疫能力之降低，身體遭受外界侵入之危險相對增加，對身體
    及健康之影響不可不謂重大，況脾臟之切除，其所主掌對身
    體之主要功能喪失，對人體將有重大影響，本件告訴人之脾
    臟已經被切除，原有功能完全喪失，且致人體之免疫機能受
    損，自屬刑法第十條第四項第六款所稱於身體及健康有重大
    不治之傷害（參見最高法院八十二年度台上字第一三０九號
    、八十七年度台上字第二二八一號、八十六年度台上字第二
    六五三號、八十七年度台上字第二二八一號、八十九年度台
    上字第三二六三號、九十一年度台上字第五二四一號判決意
    旨）。被害人丙○○所受重傷害之結果，與被告之傷害行為
    有相當因果關係，被告之上開犯行自應堪認定。
三、被告雖另辯稱：伊當時係因酒後一時衝動而為等語。惟查證
    人丙○○、甲○○於原審審理中均明確證述案發當時並沒有
    聞到被告身上有酒味等語（原審卷第四十一、四十二頁），
    可見被告案發並未大量飲酒至酒醉之程度，是被告辯稱其已
    酒醉一節，是否屬實，自有可疑。況被告於偵查及原審審理
    時對其於案發時、地，如何到達現場並持路旁攤位上剪刀刺
    殺證人丙○○，及其持剪刀欲刺向證人甲○○之過程等情節
    均能清楚記憶並陳述，則被告於案發前確有飲用酒類，致其
    案發時處於情緒亢奮激動狀態，然仍顯然未達修正前刑法第
    十九條所定精神耗弱或心神喪失之程度；亦未達修正後刑法
    第十九條第一、二項所謂因精神障礙或心智障礙，致不能辨
    識其行為違法或欠缺依其辨識而行為之能力，或上開能力顯
    著降低之程度。是被告辯稱案發當時伊喝醉酒乙節，應係卸
    責之詞，不足採信，自不得資為免責或減輕其刑之藉口。
四、
  (一)核被告所為，係犯刑法第二百七十七條第二項後段之傷害致
    重傷罪。公訴人雖認被告係犯刑法第二百七十一條第二項、
    第一項之殺人未遂罪嫌，惟查殺人與傷害之區別，即在下手
    加害時有無致被害人死亡之犯意為斷。被告始終堅決否認欲
    殺死被害人，辯稱其意在教訓被害人，僅有傷害之犯意，並
    無殺人之犯意等語。按本案雖肇因於被告於證人甲○○經營
    之卡拉ＯＫ店內遭人毆打欲思報復所致，然而被告遭毆打僅
    受有臉部多處裂傷之傷害，傷勢並非嚴重，有診斷證明書可
    考（偵字卷第三十六頁），衡情被告即使將被害人誤認為毆
    打其之加害人欲予報復，亦無致被害人於死之殺人犯意必要
    ；又本案被告係途經該處遇見被害人及甲○○，而隨手撿拾
    路旁攤位之剪刀行兇，並非事先預備凶器在該處守候行兇，
    足見並非預謀犯罪，而係偶發事故；又依被害人所受傷勢照
    片以關（原審卷第四十八、四十九頁），被害人胸、背部所
    受傷勢之實際位置係在左胸肋骨下緣之胸腹間，以及左側腋
    下等部位，並非心臟要害部位，其餘所受各處傷勢又均為被
    害人以皮包抵擋抗拒時所受，且被告於被害人不支倒地喪失
    抵抗能力後並未持續刺殺足以致命之要害部位，故綜合上開
    各情以觀，尚難認被告有欲置被害人於死亡之決意，被告所
    辯並無殺人犯意乙節尚堪採信。至於被害人丙○○雖指稱被
    告當時口出「給你死」等語（原審卷第三十六頁），然此應
    屬被告為傷害行為時情緒激動情形下之洩憤用語，尚不足憑
    此遽行認定被告有殺人犯意。惟被告基於傷害之犯意，以銳
    利之剪刀刺殺被害人之胸部、背部等部位，此種傷害行為，
    極易造成內部臟器受損甚或必須切除，而發生對於身體或健
    康，有重大不治之重傷害結果，在通常觀念上顯有預見之可
    能，被告主觀上雖無致被害人受重傷害之故意，然被告之傷
    害行為與被害人所受重傷害之結果，有相當因果關係，則被
    告自應就該加重結果擔負刑責。公訴意旨認被告係犯殺人未
    遂罪嫌，尚有未洽，惟基本社會事實相同，應予變更起訴法
    條。被告於八十三年間因傷害致死案件，經臺灣板橋地方法
    院判處有期徒刑九年，嗣經本院及最高法院駁回上訴確定，
    於八十九年五月十二日假釋出監，所餘刑期至九十二年十一
    月二十四日屆滿，未經撤銷假釋，有本院被告前案紀錄表可
    徵，其餘五年內再犯有期徒刑以上之本罪，應依累犯規定加
    重其刑。
  (二)被告行為後，刑法於九十四年二月二日修正公布，於九十五
    年七月一日生效。被告受有期徒刑執行完畢後，於五年以內
    故意犯本件有期徒刑以上之罪，不論依修正前之刑法第四十
    七條，或修正後之刑法第四十七條第一項之規定，均構成累
    犯，對被告而言並無有利或不利之情形，自不生新舊法比較
    之問題，應逕依修正前之刑法第四十七條論以累犯。又刑法
    第十條第四項第六款所稱之重傷「其他於身體或健康，有重
    大不治或難治之傷害。」，並未修正，此部分尚無法律變更
    比較適用之問題。
五、原判決對被告予以論科，固非無見。然查被告所為係犯刑法
    第二百七十七條第二項後段之傷害致重傷罪，已如前述，原
    判決對被告以連續殺人未遂罪責（原判決關於被告殺害甲○○未遂部分，詳見下述），認定事實及適用法則均有不當，
    被告提起上訴，否認有殺人未遂犯行，為有理由；至於檢察
    官於被告提起合法上訴後，以被告不知悔悟任意上訴惡性重
    大為由提起上訴，將被告於訴訟上合法之辯護權及上訴權之
    行使資為量刑之不利事由，雖顯然無理由，然原判決既有可
    議，仍屬無法維持，應由本院將原判決撤銷，另為適法之諭
    知。爰審酌被告素行不佳，其因遭人毆傷欲思報復，於酒後
    情緒衝動情形下誤認被害人為毆打其之加害人而為本案犯行
    ，因而致被害人丙○○受有重傷，及被告犯後尚能坦承犯行
    ，已知錯誤，雖表示願意賠償被害人之醫藥費，然迄今仍未
    予被害人和解賠償其損害，及被告之智識程度、生活狀況等
    一切情狀，量處如主文第二項所示之刑，以資懲儆。至被告
    犯罪所用之剪刀一把，並未扣案，亦無法證明為被告所有之
    物，自不予宣告沒收，附此敘明。
五、關於原判決認被告持剪刀追殺甲○○亦涉有殺人未遂罪嫌部
    分，按被告於上開時、地曾持剪刀向甲○○追趕揮刺，經甲○○以路旁塑膠旗竿揮擋而未刺中等情，固為被告及證人甲○○供述一致，惟本案並無任何確切證據足以證明被告係基
    於殺人之犯意追殺甲○○，此部分亦僅能認被告係基於傷害
    之犯意而為，然刑法上之傷害罪並無處罰未遂犯之規定，被
    告此部分所為尚不構成犯罪，且此部分未經甲○○提出告訴
    ，檢察官亦未起訴，故原判決關於此部分顯有不當，然因本
    院業將原判決撤銷改判，此部分自無庸為任何裁判，併此記
    明。
六、被告經合法傳喚，無正當理由不到庭，爰不待其陳述，逕行
    判決。
據上論結，應依刑事訴訟法第三百六十九條第一項前段、第三百
六十四條、第二百九十九條第一項前段、第三百條、第三百七十
一條、刑法第二條第一項、第二百七十七條第二項後段、修正前
刑法第四十七條，判決如主文。
本案經檢察官羅榮乾到庭執行職務。
中　　華　　民　　國　　96　　年　　1 　　月　　31　　日
　　　　　　　　　刑事第十九庭  審判長法　官　宋　祺
　　　　　　　　　　　　　　　　　　  法　官  陳憲裕
　　　　　　　　　　　　　　　　　　  法　官  黃俊明
以上正本證明與原本無異。
如不服本判決，應於收受送達後十日內向本院提出上訴書狀，其
未敘述上訴之理由者並得於提起上訴後十日內向本院補提理由書
（均須按他造當事人之人數附繕本）。
                                      書記官　王韻雅
中　　華　　民　　國　　96　　年　　2 　　月　　5 　　日
附錄：本案論罪科刑法條全文
刑法第277條
傷害人之身體或健康者，處三年以下有期徒刑、拘役或一千元以
下罰金。
犯前項之罪因而致人於死者，處無期徒刑或七年以上有期徒刑；
致重傷者，處三年以上十年以下有期徒刑。
